---
title: "Statistik"
subtitle: "data fallacies" 
format: revealjs
engine: knitr
filters:
  - webr
webr:
  packages: ["gt", "tidyverse"]
---
{{< include ../_extensions/r-wasm/live/_knitr.qmd >}}


## Hyppige fejl


Ja, det er fejl I kommer til at begå. For de bliver begået så
ofte, at de har fået navne.

## Pas på summary statistics

Summary statistics kan snyde og missse store forskelle i data.
Betragt disse data:
```{r}
library(tidyverse)
anscombe |> 
    pivot_longer(x1:y4, names_to = "variabel", values_to = "value") |> 
    group_by(variabel) |> 
    summarise(middel = mean(value),
              median = median(value),
              stdafv = sd (value),
              iqr = IQR(value))

```

De ser ret ens ud.

## Correlationen ser også fin ud

Korrelationen mellem parrene er også ret ens:
der er noget med x4 og y4. Men ellers - ret ens.

```{r}
x <- anscombe[,1:4]
y <- anscombe[,5:8]
cor(x,y)
```

Men er de nu også det?

## Ikke hvis vi plotter dem:
```{r}
anscombe |> 
    pivot_longer(everything(), names_to = "par", values_to = "value") |> 
    separate_wider_position(par, c(xy=1, gruppe = 1)) |> 
    pivot_wider(names_from = xy, values_from = value)  |> 
    unnest(cols = c(x,y)) |> 
    ggplot(aes(x,y)) + 
    geom_point() +
    facet_wrap(~gruppe)
```

Det er ikke nok at se på summary statistics. Husk at plotte!

## Kirsebærplukning

Eller på engelsk "Cherry picking"

Når vi kun udvælger de data der passer med det vi gerne vil vise...


```{r}
data(co2)  # indbygget
start_yr  <- start(co2)[1]
start_mon <- start(co2)[2]
n         <- length(co2)

dates <- seq.Date(
  from = as.Date(sprintf("%d-%02d-01", start_yr, start_mon)),
  by   = "month",
  length.out = n
)

df <- data.frame(date = dates, co2 = as.numeric(co2))

cherry_start <- as.Date("1973-03-01")
cherry_end   <- as.Date("1975-03-01")

df$cherry <- ifelse(df$date >= cherry_start & df$date <= cherry_end, "Cherry", "Hele serien")

df  |> filter(cherry == "Cherry") |> 
ggplot(aes(x = date, y = co2)) +
  geom_line(size = 0.8) +
  scale_color_manual(values = c("Hele serien" = "grey40", "Cherry" = "red")) +
  geom_smooth(method = "lm", se = FALSE, aes(color = cherry), size = 1) +
  labs(title = "Cherry picking: Mauna Loa $CO_2$ (1959–1997)",
       subtitle = "Cherry-picked vindue (1973–1975)",
       x = "År", y = "CO₂ (ppm)", color = "Datasæt") +
  theme_minimal(base_size = 13)
```

## Hele træet
```{r}
df  |>
ggplot(aes(x = date, y = co2)) +
  geom_line(size = 0.8, aes(color = cherry)) +
  scale_color_manual(values = c("Hele serien" = "grey40", "Cherry" = "red")) +
  geom_smooth(method = "lm", se = FALSE, aes(color = cherry), size = 1) +
  labs(title = "Cherry picking: Mauna Loa CO₂",
       subtitle = "Hele datasættet",
       x = "År", y = "CO₂ (ppm)", color = "Datasæt") +
  theme_minimal(base_size = 13)
```

## p-fishing

https://xkcd.com/882/

vores p-værdi på 5% - det fortæller os at der er 5% risiko for.

Matematikken er ikke helt sådan, men intuitivt. Hvis vi tester for 20
forskellige ting, så vil en af dem - helt tilfældigt - have en p-værdi vi 
kan lide.

## Sampling bias

Når vi konkluderer ud fra et datasæt, der ikke er repræsentativt for 
den population vi ønsker at undersøge.

Valgprognoser der udelukkende baserer sig på journalister, vil systematisk
forudsige flertal til rød blok.
https://sketchplanations.com/correlation-is-not-causation

## Præference forfalskning

Det fænomen at folk svarer det de tror eller mener er det ønskede. 

"Hvor mange genstande drikker du om ugen?"

Hvor ærligt svarer folk?

Hvis vi et øjeblik glemmer at de tilstedeværende nok ikke 
er specielt repræsentative for hele befolkningen (sampling bias). 

```{webr}
# Dansk Folkepartis vælgertilslutning i meningsmåling 22. august 2025 var 8.1%
andel_df <- 0.081
# juster så n er antallet tilstede: 
n <- 30 

# Antal DF-vælgere i lokalet:
n*andel_df
```

Hvem af jer er det?

## Overlevelsesbias 

Når vi drager konklusioner på basis af et ukomplet datasæt, der består af 
de data der har overlevet et eller andet udvælgelseskriterium.
Dette er klassikeren. 

Jagerfly under 2. verdenskrig der overlevede turen over Tyskland havde skudhuller.
Her er en visualisering af de skudhuller man observerede (for flere fly)
https://en.wikipedia.org/wiki/Survivorship_bias#/media/File:Survivorship-bias.svg

Hvilke dele af flyet skal vi tilfører mere armering?

De dele hvor der ikke er skudhuller i de fly der vender tilbage. For det kunne
de jo overleve. De fly der ikke når tilbage - de er formentlig blevet ramt 
andre steder.

## Overfitting

Når vi skaber en model der er skræddersyet de data vi har - og ikke
er repræsentativ for en generel tendens.

## Publicerings bias

Du har to resultater fra din undersøgelse.

Interessante resultater har større chance for at blive publiceret. Vi
hører ikke om de negative resultater (altså dem hvor der ikke er en
sammenhæng)

## Korrelation er ikke kausalitet

spurious correlations

https://www.tylervigen.com/spurious/correlation/5920_per-capita-consumption-of-margarine_correlates-with_the-divorce-rate-in-maine

Kausalitet betyder at en hændelse er det den direkte konsekvens af en anden.
Når jeg trykker på kontakten, tænder lyset. Lyset tænder som en direkte 
konsekvens af at jeg har trykket på kontakten.

Korrelation betyder at to hændelser (eller variable) bevæger sig sammen.
Når x stiger, stiger y også. Eller, en negativ korrelation. Når x stiger, 
falder y. 

Der kan være en sammenhæng. Når salget af solcreme stiger, stiger salget af 
ispinde også. Ikke fordi man får behov for solcreme når man spiser is. Men 
fordi solskin og godt vejr om sommeren fører til stigende behov for solcreme.
Og fordi varmt vejr fører til større efterspørgsel efter ispinde.

Hvordan tester vi for om x og y har en kausal sammenhæng?

Vi designer vores eksperimenter så vi kan afgøre det. Random sampling,
dobbelt blindede forsøg, tilpas store sample størrelser.

Og så kan vi infer en sammenhæng. Men næppe bevise den.
https://sketchplanations.com/correlation-is-not-causation


