---
title: "Statistik"
subtitle: "Del 1" 
format: revealjs
engine: knitr
filters:
  - webr
webr:
  packages: ["gt", "tidyverse"]
---
{{< include ../_extensions/r-wasm/live/_knitr.qmd >}}


## Indhold

* Formålet med statistik
* Målet med statistik
* Stikprøve vs. population
* parametre vs statistik
* Kategoriske data
* Kvantitative data
* Deskriptiv statistik
* placering af data
* Spredning af data
* CFD
* Normalfordelingen
* Den centrale grænseværdisætning
* Hypotesetest



## Formålet med statistik

”Statistics is the science of collecting, summarizing, presenting and interpreting data, and of using them to estimate the magnitude of associations and test hypotheses. It has a central role in medical investigations” Indledende afsnit i lærebogen ”Medical statistics””

:::{.notes}
Det vil sige at vi bruger statistik til at forstå, estimere og udlede 
information, baseret på data.
:::

## Målet med statistik

:::{.incremental}
* Deskriptiv statistik
  - Histogrammer
  - Gennemsnit, median
  - Spredning, percentiler, range
* Inferens
  - Generel information fra en stikprøve
  - Hypotesetest og konfidensintervaller
* Prædiktion
  - Forudsige udfald baseret på data
:::

:::{.notes}
Deskriptiv til at forstå data. 
Inferens - til at drage konklusioner om en hel population ud fra en stikprøve
Det er sådan noget som hypotesetest og konfidensintervaller.
Forudisge fremtidige eller ukendte observation baseret på de data vi har.
:::

## Stikprøve vs population

* Populationen er det komplette sæt af entiteter† vi ønsker at lære noget om
* Stikprøven er den del mængde af det komplette, som vi har data for
* Populationen indeholder stikprøven. Men stikprøven dækker sjældent hele populationen‡

Vi ønsker ofte at kunne sige noget om populationen, baseret på stikprøven. Det kalder vi inferens.

†) Alle børn i Danmark. Alle heste i Danmark. Koncentrationen af Magnesium i drikkevandet - over alt!
‡) Danske registerdata kan være undtagelsen


## Fordelinger

Der er i populationen aldrig en enkelt værdi. Der er altid flere.

Når vitager en stikprøve får vi aldrig en enkelt værdi. Der er altid flere.

Eller - der er en fordeling af værdier. 

Så vi har en fordeling af værdier i populationen - det er den "sande" fordeling.

Og vi har en fordeling af værdier i stikprøven - det er fordelingen i vores _stikprøve_

## Parametre vs statistik

Parametre beskriver fordelingen i _populationen_.

(delvist) Teoretiske tal - de eksisterer, men vi kan ikke måle dem.

Den sande værdi af den gennemsnitlige højde af mænd i Danmark findes. Men vi ved ikke hvad
den er, for vi kan ikke måle højden af alle mænd. Det sande gennemsnit kalder vi $\mu$.

Der er en sand variation (vi kommer til det) af højden af alle mænd i Danmark. Den findes,
og vi kalder den $\sigma^2$. Men vi ved ikke hvad den er, og vi kan ikke finde ud af hvad den er.

Statistikken derimod er det vi ved hvad er. Det er gennemsnitshøjden af alle mænd i vore stikprøve.
Den kalder vi $\hbar{X}$. Variansen kan vi også beregne. Den kalder vi $s^2$

Bemærk forskellen i notationen.

## Fra statistik til parametre

Vi kan bruge $\hbar{X}$ og $s^2$ til at estimere de ukendte parametre: $\mu$ og $\sigma^2$

Hvis man vil kunne huske hvad non-parametriske tests er - så skal man kunne huske det her.

## Typer af data - kategoriske

Data falder i _en_ kategori. Eller i _en_ anden. _Ikke_ i begge.
Vi kalder dem ofte kvalitative.
:::{.incremental}
* Nominale data
  - Der er ingen rækkefølge - ingen er "bedre" end andre
    - Yndlingsfarve
    - mand/kvinde
    - Ja/nej
* Ordinale data
  - Stadig kategoriske
  - Der er en naturlig rækkefølge
    - Højde: Lav, medium, høj
    - Terningekast
    - Socialklasse
:::

## Typer af data - kvantitative

Numeriske data - målinger eller optællinger

:::{.incremental}
* Diskrete
  - Kun specifikke værdier er mulige
    - Antal børn
    - Antal senge på et hospital
* Kontinuærte
  - Målbare enheder, med mulige værdier der ligger i et interval
    - BMI
    - Blodtryk
    - Højde

:::

:::{.notes}
Kvantitative data er typisk noget vi måler. Og i princippet kan vi måle
med arbitrær præcision.
Kvalitative data er data der kun kan være i en kasse. Enten er man 
gravid. Eller også er man ikke. Man er ikke en lille smule gravid. 
Der er to typer. Nominale hvor der ikke er nogen orden. Kvinder er ikke 
bedre end mænd.
Ordinale data - og der er en orden. Det er (ofte) bedre at slå en sekser
end en treer når man kaster med terninger. 
:::

## Her kunne vi have noget om visning af data

Men det tror jeg hellere jeg vil have senere


## Deskriptiv statistik til beskrivelse af data

:::: {.columns}

::: {.column width="60%"}
Hvordan kan vi beskrive datasættet til højre?

:::{.incremental}
* Minimum
* Maximum
* Gennemsnit
* Spredning
* Normalområde
* Histogram
:::

:::

::: {.column width="40%"}
```{r echo = FALSE}
library(gt)
library(tidyverse)
haem_data <- c(10AA.2, 13.3, 10.6, 12.1,
9.3,12.0,13.4,11.9,11.2,14.6, 13.7,
12.9,10.5,12.9,13.5,12.9,12.1,11.4,15.1,11.1, 10.4,12.1,13.7,11.4 ,14.6,11.1,10.9,12.5,10.7,13.5, 14.9,9.4,11.8,12.7,11.2,8.8,11.3,13.0,12.9,10.9, 11.5,13.2,14.1,10.6,11.7,10.2,14.7, 11.6,13.4,13.1, 12.0,10.8,10.3,11.4,10.9,11.6,10.8,13.1,12.3,11.8, 11.0,11.7,13.6,11.9,10.4,12.5,13.3,9.7,11.0,12.2) 
haem_data |> 
  matrix(ncol = 7, byrow =FALSE) |>  data.frame() |> 
  gt() |> 
  tab_options(column_labels.hidden = TRUE) |> 
  tab_footnote("Haemoglobin levels in g/100 ml for 70 women")
```
:::

::::



## Deskriptiv statistik til beskrivelse af data {visibility="true"}

Placering. Hvor ca. ligger data?

* Middelværdi:  $\bar{x} = \frac{1}{n}\big(\sum_{i=1}^{n}x_i\big) = \frac{x_1 + x_2 + ... + x_n}{n}$
  - Følsom(ish) overfor outliers
* Median: Den midterste værdi - når alle værdier er stillet op fra mindste til største
  - Halvdelen af observationerne ligger over medianen. Halvdelen under.
  - Ufølsom(ish) overfor outliers

Det beregner vi "let" i R:

```{webr}
#| context: setup
#| autorun: true
haem_data <- c(10.2, 13.3, 10.6, 12.1,
9.3,12.0,13.4,11.9,11.2,14.6, 13.7,
12.9,10.5,12.9,13.5,12.9,12.1,11.4,15.1,11.1, 10.4,12.1,13.7,11.4 ,14.6,11.1,10.9,12.5,10.7,13.5, 14.9,9.4,11.8,12.7,11.2,8.8,11.3,13.0,12.9,10.9, 11.5,13.2,14.1,10.6,11.7,10.2,14.7, 11.6,13.4,13.1, 12.0,10.8,10.3,11.4,10.9,11.6,10.8,13.1,12.3,11.8, 11.0,11.7,13.6,11.9,10.4,12.5,13.3,9.7,11.0,12.2) 
```

```{webr}
mean(haem_data)
median(haem_data)
```

::::notes
Vis gerne data i kodeblokken. 
Hvad hvis der er et lige antal observationer? Så tager vi gennemsnittet af de to midterste
::::

## Typetal

Ved kategoriske data giver det ikke mening at tale om gennemsnit.

Istedet: Typetallet (engelsk "mode").

Den hyppigst forekommende observation (der kan være mere end en, men så er de lige store)

Ikke følsom overfor outliers. Særligt nyttig ved kvalitative data.

Ikke en indbygget funktion i R!

## Deskriptiv statistik til beskrivelse af data

Der er variation i vores data. Gennemsnittet af højden for alle mænd i vores stikprøve er
muligvis 182 cm. Men nogen er højere, og andre lavere.


Variationen - hvordan er data spredt?

Hvordan kan vi beskrive det?


Hvor meget afviger de enkelte observation fra gennemsnittet

Intuitivt kan vi se at ikke alle værdierne ligger lige tæt på gennemsnittet. Så. Vi kan beregne hvor 
langt hver værdi ligger fra gennemsnittet. Hvis vi bare lægger de tal sammen, så bliver størrelsen
afhængig af hvor mange data punkter vi har. s Vi kan have 10000 punkter der alle sammen ligger utroligt tæt
på gennemsnittet. Eller vi kan have 10 punkter der alle ligger meget langt fra gennemsnittet. Vi har brug for 
et gennemsnit. Problemet er, at gennemsnittet af forskellen for de enkelte punkter fra gennemsnittet, vil give 0.
I stedet tager vi kvadratet på alle forskellene - og beregner gennemsnittet af dem. Det betyder også at punkter der
ligger langt fra gennemsnittet "fylder" mere end punkter der ligger tæt på gennemsnittet. 

Det kalder vi for variansen.

Der er et problem med den. Enheden. Enheden af vores hæmoglobin målinger bliver

$g^2/ml^2$
Den giver ingen mening. I stedet ser vi på standardafvigelsen, hvor vi tager kvadratroden på variansen.

## formlerne

* Varians: $\sigma^2 = \frac{1}{N}\sum_{i = 1}^{N}(x_i - \mu)^2$
* Spredning: sd = $\sigma = \sqrt{\frac{1}{N}\sum_{i = 1}^{N}(x_i - \mu)^2}$


## Deskriptiv statistik til beskrivelse af data

Hvordan fordeler data sig?

Histogrammet er en frekvenstabel hvor vi opgiver frekvenser (antallet) af 
værdier indenfor (ens) intervaller:

```{r}
tibble(x = haem_data) |> 
  ggplot(aes(x)) +
  geom_histogram()
```

Meget afhængig af hvilke intervaller man vælger!

```{r}
tibble(x = haem_data) |> 
  ggplot(aes(x)) +
  geom_histogram(breaks= 8:16)

```



## cfd

Ud fra histogrammet får vi en ok ide om hvordan data fordeler sig.

Vi kan også vælge en mere finkornet visualisering, Den Empiriske Kumulative 
Tæthed af data. Vi har 70 observationer. Hver af dem svarer derfor til
`r 100/70`%

```{r}
tibble(x = haem_data) |> 
  ggplot(aes(x)) + 
  stat_ecdf(geom = "step")
```

Det her er vigtigt at forstå. 

Hvor ligger kvartilerne?

Hvor ligger 2½ procent percentilen?

## Hvad med den der normalfordeling?

Vi har set hvordan vores data fordeler sig. De følger sådan nogenlunde
normalfordelingen. Men hvad er den?

Hvordan ser normalfordelingen ud?

grafisk

cdf

Normalfordelingen har en helt præcis definition, hvor vi ved at 
95% af observationerne ligger inden for +/- 1.96 standardafvigelser.

Så hvis vi kan antage at vores data er normal fordelt. Så kan vi bruge
middelværdi og standardafvigelse til at beregne indenfor hvilket interval
en observation vil ligge.



## Men det er jo stikprøver!

Og det er forskelligt fra populationen. Og er vores data overhovede
normalfordelte?

Her er et tricky punkt, hvor vi skal holde tungen lige i munden.

Vi har en population af kvinder. Det kunne være alle kvinder i Danmark.
Nu måler hæmoglobin på 70 af dem (den tabel har vi set før). 
Det er en stikprøve. Vi beregner middelværdi og standardafvigelsen.

Vi tager en anden stikprøve. Og beregner middelværdi og standardafvigelse

(og kalder i øvrigt middelværdien for xbar, i stedet for mu. Og sd for sd
i stedet for sigma).
Og det gør vi _mange_ gange.

Det der nu viser sig er, at alle de her middelværdier. De er normalfordelte.
En enkelt stikprøve behøver ikke at være det. Men middelværdierne fra
alle vores mange stikprøver. De er normalfordelte.

Det følger af "Den Centrale Grænseværdisætning". Det er for matematisk
bøvlet at gå i detaljer med. Det vigtige er, at middelværdie for en 
stikprøve kan vi antage kommer fra en normalfordeling.


## Heromkring pnorm etc.

I gamle dage var den slags noget man slog op i tabeller. Det er der
ingen der gider.

```{r}
qnorm(0.025)
```

## Øvelse

Dette er værdier fra R. Datasæt B er den målte hastighed af biler på
en landevej. Vi antager at værdierne i dataæsttet B er normalfordelte.
Beregn et interval som indeholder 95% af B's værdier

På en eller anden måde skal jeg have kontstrueret et datasæt der giver:

c(mean(A), mean(B), mean(Diff)) = 68.59, 81.18, -12.59
c(sd(A), sd(B), sd(Diff))
13.81 15.39 14.16

Da vi kan antage normalfordeling (det kan vi ikke, men opgaven siger vi
kan, så det kan vi) er 95% af værdierne indeholdt i intervallet


```{r}
81.18 + c(-1,1)*qnorm(0.975)*15.39
```

Så - 95% af hastighederne vi har målt på landevejen ligger mellem disse
to værdier. Og! vi kan antage at den fordeling også gælder i baggrundspopulationen
(der altså er alle biler, også dem vi ikke målte på)

## En gang til.

Fordelingen af tilfældigt udtagne stikprøvers gennemsnit er altid 
normalfordelt. 

Tilbage til haem tallene. Det er en tilfældig stikprøve. Det vil sige at 
den estimerer gennemsnittet for populationen. Men ikke præcist. Hvis vi
tager en ny stikprøve, får vi et nyt gennemsnit. 

Men. De forskellige gennemsnit er normalfordelte omkring gennemsnittet af
populationen.

OGSÅ SELVOM POPULATIONEN IKKE SELV ER NORMALFORDELT!


SE, SEM og forskellen mellem dem og sd.

## webR i browseren
```{webr}
#| autorun: true
#| min-lines: 8
summary(cars)
plot(cars)
```

## Read-only eksempel
```{webr}
#| edit: false
mean(rnorm(100))
```
